最　高　行　政　法　院　判　決　　　　　　　　　　九十一年度判字第四八三號
　　上　訴　人　甲○○
　　被 上訴 人　臺北市稅捐稽徵處
　　代　表　人　乙○○
右當事人間因土地增值稅事件，上訴人對於中華民國八十九年十二月二十一日臺北高
等行政法院八十九年度訴字第五六三號判決，提起上訴。本院判決如左：
　　主  文
上訴駁回。
上訴審訴訟費用由上訴人負擔。
　　理  由
本件上訴人起訴主張：其於民國（下同）八十五年六月二十六日立約購買台北市○○
區○○段二小段一八八地號土地（建物門牌號碼為台北市○○○路○段二一八巷三十
八弄三號十四樓），並於八十六年十二月八日完成所有權移轉登記。嗣於八十八年十
月十四日受其配偶李信和贈與取得台北市○○區○○段二小段二九九地號土地（建物
門牌號碼為台北市○○路五十二巷一之一號四樓），旋於同年月十五日訂約出售系爭
受贈土地，並於同年十一月八日辦竣所有權買賣移轉登記在案。上訴人遂於同年十一
月十七日向被上訴人所屬文山分處申請依土地稅法第三十五條規定退還已繳納土地增
值稅計新臺幣（下同）一、一七○、八八○元，經該分處以八十八年十一月二十二日
北市稽文山乙字第八八○一七六四九○○號函否准所請。上訴人不服，申請復查，經
被上訴人以八十九年二月十六日北市稽法乙字第八八一八六二五五○○號復查決定駁
回。惟土地稅法第二十八條之二規定，乃規範夫妻贈與後出售土地，仍「追溯視同贈
與前持有」以計算其持有期間漲價總數額，顯屬計算土地增值稅持有期間之特別計算
規定，與同法第三十五條土地增值稅退稅之持有期間之認定，應完全相同，以符法律
適用之一致性。被上訴人將「增值價額之計算」與「計算價額之持有期間」分割切斷
適用，並以財政部八十八年九月七日台財稅第八八一九四一四六五號函釋，限縮人民
依土地稅法第三十五條申請退稅權益，實屬違法。相同之案例，於財政部函釋前申請
者，均已獲准退稅，持有期日之追溯及准予退稅之見解，實為一般社會大眾共識。又
財政部函釋係指單純購買之情形，而上訴人所持有者確屬自用住宅，案情顯不相同。
又依土地稅法第二十八條之二後段但書規定，被上訴人僅以上訴人為納稅義務人，未
就夫妻「持有期間」各別開立稅單，顯見夫妻間非僅生活共同體，亦為法律共同體，
因夫妻具有同居之義務，且住所之遷移，涉及夫妻生活、居住、經濟負擔之共同問題
，有關土地稅法第二十八條之二之規定，乃依民法、遺產及贈與稅法第二十條之精神
制定，更顯示夫妻間為生活及法律共同體之事實，準此，土地稅法第三十五條之「所
有權人」範圍，應作相同之擴張解釋，亦即，登記名義為夫或妻，與夫妻共同持有並
無不同，不僅限於登記名義之所有權人，應及於配偶。從而，上訴人於購買土地時，
雖無名義上之自用住宅，然上訴人之夫名義上所有之自用住宅，與由上訴人持有自用
住宅無異。財政部函釋係創設或變更法律之效力，已違反解釋函令不得超越母法之原
則，又基於平等及信賴保護原則及上訴人先後購買的房屋均供自用住宅使用之事實，
為此求為廢棄原判決等語。
被上訴人則以：土地稅法第三十五條第一項第一款規定，係以土地所有權人於出售原
有自用住宅用地後，另行購買土地仍作自用住宅用地為要件；同條第二項有關先購後
售，既準用第一項之規定，仍應以土地所有權人於購買土地時，已持有供自用住宅使
用之土地為適用範圍。又配偶間為獨立之法律個體，各得登記為土地所有權人，尚難
因其為夫妻而得就各自登記取得之土地，視為土地稅法第三十五條規定之「同一所有
權人」。上訴人於八十五年六月二十六日訂約購買台北市○○區○○段二小段一八八
地號土地，並於八十六年十二月八日完成移轉登記，惟上訴人於取得該土地時，並無
其為土地所有權人名義之可供出售自用住宅用地，不符合土地稅法第三十五條「重購
自用住宅用地」之要件。嗣雖於八十八年十月十四日由配偶李信和贈與取得台北市○
○區○○段二小段二九九地號土地，旋即於同年月十五日訂約出售，上訴人係二次取
得土地後再出售第二次取得之土地，亦無土地稅法第三十五條規定之適用。又土地稅
法第二十八條之二之規定，與上訴人取得土地次數之認定無涉，上訴人恐係誤解法令
。財政部八十八年九月七日台財稅第八八一九四一四六五號函釋，係闡明法規原意，
應自法規生效之日起有其適用。相關案件，自財政部函釋之後，均依該函釋意見辦理
，至於在此之前之案件，如有不同處理方式，若確有違誤，將依稅捐稽徵法規定予以
補徵，本件係在該函釋之後才申請，被上訴人否准上訴人之聲請，並無不合等語資為
抗辯。
原審斟酌全辯論意旨及調查證據之結果，以：按「土地所有權人於出售土地．．．後
，自完成移轉登記．．．之日起，二年內重購土地合於左列規定之一，其新購土地地
價超過原出售土地地價．．．，扣除繳納土地增值稅後之餘額者，得向主管稽徵機關
申請就其已納土地增值稅額內，退還其不足支付新購土地地價之數額：一、自用住宅
用地出售．．．後，另行購買都市土地未超過三公畝部分或．．．，仍作自用住宅用
地者。」、「前項規定土地所有權人於先購買土地後，自完成移轉登記之日起二年內
，始行出售土地．．．者，準用之。」為土地稅法第三十五條第一項第一款、第二項
所規定。該條有關重購自用住宅土地退還已繳納土地增值稅規定之立法意旨，在於考
量土地所有權人因住所遷移等實際需要，必須出售原有自用住宅用地，而另於他處購
買自用住宅用地，為避免因課徵土地增值稅，降低其重購土地之能力，乃准就其已納
土地增值稅額內，退還其不足支付新購土地地價之數額。故該條第一項第一款規定，
係以土地所有權人於出售原有自用住宅用地後，另行購買土地仍作自用住宅用地為要
件；同條第二項有關先購後售，既準用第一項之規定，仍應以土地所有權人於購買土
地時，已持有供自用住宅使用之土地為適用範圍；如土地所有權人未持有供自用住宅
使用之土地，僅係單純購買土地，嗣後再購買或自其配偶受贈他筆土地後再出售，其
情形僅係二次取得土地後再出售第二次取得之土地，與土地稅法第三十五條規定先售
後購或先購後售，應以已持有自用住宅用地之立法意旨不合。財政部八十八年九月七
日台財稅第八八一九四一四六五號函釋：「按土地稅法第三十五條有關重購自用住宅
用地退還原已繳納土地增值稅規定之立法意旨，在於考量土地所有權人因住所遷移等
實際需要，必須出售原有自用住宅用地，而另於他處購買自用住宅用地，為避免因課
徵土地增值稅，降低其重購土地之能力，乃准就其已納土地增值稅額內，退還其不足
支付新購土地地價之數額。故該條第一項第一款規定，係以土地所有權人於出售原有
自用住宅用地後，另行購買土地仍作自用住宅用地為要件；同條第二項有關先購後售
，既準用第一項之規定，仍應以土地所有權人於購買土地時，已持有供自用住宅使用
之土地為適用範圍；如土地所有權人未持有供自用住宅使用之土地，僅係單純購買土
地，嗣後再購買或自其配偶受贈他筆土地後再出售，核其情形係二次取得土地後再出
售第二次取得之土地，與上開條文規定先售後購或先購後售，應以已持有自用住宅用
地之立法意旨不合，應無土地稅法第三十五條重購自用住宅用地退還已繳納土地增值
稅規定之適用。．．．」，係闡明土地稅法第三十五條之法規原意，核與相關稅法規
定並未違背，應自法規生效之日起有其適用，上訴人主張前開財政部函釋違法等節，
殊無可採。次查，夫與妻為不同之自然人，係個別獨立之權利義務主體，因此，上訴
人八十六年十二月八日取得台北市○○區○○段二小段一八八地號土地之所有權移轉
登記當時，系爭台北市○○區○○段二小段二九九地號土地，既仍以上訴人配偶李信
和之名義登記，即應認屬上訴人配偶李信和之財產，不得認係上訴人之財產，亦即，
上訴人於取得台北市○○區○○段二小段一八八地號土地之所有權栘轉登記時，系爭
台北市○○區○○段二小段二九九地號土地，並非可供上訴人出售之自用住宅用地，
自與土地稅法第三十五條規定先售後購或先購後售，應以已持有自用住宅用地之立法
意旨不合。嗣八十八年十月十四日雖由上訴人配偶李信和贈與上訴人台北市○○區○
○段二小段二九九地號土地，並即於同年月十五日訂約出售，亦僅係上訴人第二次取
得土地後再出售第二次取得之土地，尚與土地稅法第三十五條重購自用住宅用地退還
原已繳納土地增值稅之規定情形有間。至土地稅法第二十八條之二之規定，係為避免
納稅義務人取巧規避稅負，爰明定不課徵土地增值稅之配偶相互贈與之土地，於再移
轉第三人時，以該土地第一次贈與前之原規定地價或前次移轉現值為原地價，計算漲
價總數額，課徵土地增值稅，該規定與本案情形，要係二事，上訴人訴稱各節，委無
足採。另上訴人聲稱其電洽被上訴人答復結果可適用退稅規定，又相同案件均獲核准
退稅，原處分已違平等及信賴保護原則乙節，業據被上訴人辯明以往的相同案件若確
有違誤，將依稅捐稽徵法規定予以補徵，上訴人前揭主張，亦無可供憑採。從而，原
處分否准上訴人依土地稅法第三十五條規定申請退還已繳納土地增值稅，洵屬有據，
訴願決定予以維持，亦無不合，因而駁回上訴人之訴，於法尚無違背。上訴論旨，仍
執前詞，而謂前揭財政部函釋不當限縮法條之適用範圍，忽視稅法基於夫妻間之經濟
生活及法律共同體之事實云云，顯為誤解法令。其指摘原判決未當，求予廢棄，非有
理由。
據上論結，本件上訴為無理由，爰依行政訴訟法第二百五十五條第一項、第九十八條
第三項前段，判決如主文。
中　　華　　民　　國　　九十一　　　年　　　四　　　　月　　　四　　　　日
                    最 高 行 政 法 院  第 四 庭
                                審 判 長 法  官　　　廖　政　雄
                                         法  官　　　趙　永　康
                                         法  官　　　林　清　祥
                                         法  官　　　鍾　耀　光
                                         法  官      姜  仁  脩
右  正  本  證  明  與  原  本  無  異
　　　　　　　　　　　　　　　　　　　　 法院書記官　張  雅  琴
中　　華　　民　　國　　九十一　　　年　　　四　　　　月　　　四　　　　日
